【裁判字號】    89,判,1141
【裁判日期】    890420
【裁判案由】    工商登記
【裁判全文】
行  政  法  院  判  決                          八十九年度判字第一一四一號
    原      告  甲○○
    訴訟代理人  陳世洋會計師
    被      告  經濟部
右當事人間因工商登記事件，原告不服行政院中華民國八十八年三月十八日台八八訴
字第一一二五五號再訴願決定，提起行政訴訟。本院判決如左︰
    主  文
原告之訴駁回。
    事  實
緣原告以瑜輔觀遼有限公司為公司名稱，列載所營事業包括I301010 資訊軟體服務業
、資訊軟體之補習教育、資訊軟體及硬體之操作、維修、訓練業務（修業年期限不得
達一個月以上），向被告經濟部申請公司設立名稱及所營事業預查登記。被告於民國
（下同）八十七年七月二十八日審核結果認為：其中「一、I301010 資訊軟體服務業
」部分核予備查，其餘補習教育部分應向教育部申辦，而刪除原告所提「公司設立登
記預查名稱申請表」上所營事業欄中之：「二、資訊軟體之補習教育。三、資訊軟體
及硬體之操作、維修、訓練業務（修業期限不得達壹個月以上）」，並逕行修正為「
二、E605010 電腦設備安裝業。」原告不服提起訴願、再訴願均遭駁回，乃循序提起
行政訴訟。茲摘敘兩造訴辯意旨於次：
原告起訴意旨略謂︰一、補習教育法並無「公司不得經營補習教育」之明文，教育部
八○、四、一五台（八○）社一七二二三號函所謂：「得附設補習班之團體不包括公
司在內」，顯有命令牴觸法律及增加法律所無之限制之情形，不但違反中央法規標準
法第五條之規定且違反憲法所示之平等原則。二、補習教育法第六條規定：「短期補
習教育，由學校、機關、團體或私人辦理，分技藝補習班及文理補習班二類，修業期
限為一個月至一年六個月。」故凡修業期限未達一個月者，即不屬於補習教育之範疇
，公司當然得經營。教育部前開解釋另謂：「各單位所辦業務如涉及『對外公開招生
』、『收費』、『授課』者，係屬短期補習教育業務：：：」，不論修業期限是否達
於一個月以上，概以短期補習教育視之，亦係命令牴觸法律且其增加法律所無之限制
，顯然違法，又與補習教育法第六條之立法理由之反面解釋不符，自無遵守之義務。
三、經濟部八十八年十月七日經（八八）商字第八八二二二二二七號「公司行號營業
項目代碼第十二次作業計劃推動小組會議記錄」案三決議通過刪除「J201011 職業訓
練業」，增列「J201030 技能技藝訓練業」，其定義內容為「汽車駕訓業、運動訓練
業以外之技能技藝訓練業務。包括在職技術員工專業技能與知識訓練業務，但不含考
試、升學之文理及醫學類科。」故「J201030 技能技藝訓練業」當然包括電腦軟體及
硬體有關技能之操作、維修、訓練及補習教育。嗣經濟部於同年月二十一日亦隨之公
告含上開修正之「公司行號營業項目代碼表」。上開營業項目代碼尾數為０而非１，
依編原則係屬登記前不需經許可之業務，因此依據中央法規標準法第十八條從優從新
原則，應准原告之申請等語。
被告答辯意旨略謂︰按公司業務，依法律或基於法律授權所定之命令，須經政府許可
者，於領得許可證件後，方得申請公司登記。公司名稱及業務於公司登記前應先申請
核准，並保留一定期間；其審核準則，由中央主管機關定之，為公司法第十七條第一
項及第十八條第五項所規定。公司所營事業，有左列情形之一者，不得為預查登記：
一、違反公序良俗。二、為專門職業技術人員執業範圍者。三、性質上非屬營利事業
者。四、政府依法實施專營者。五、其他法令另有規定者，為公司名稱及業務預查審
核準則第十五條所明定。又依補習教育法第三條前段及第十條第四款規定補習教育區
分為國民補習教育、進修補習教育及短期補習教育三種。國民補習學校、進修補習學
校及短期補習班之設立、變更或停辦，依左列各款之規定．．．四、短期補習班，須
由直轄市或縣（市）主管教育行政機關核准。另依教育部八十年四月十五日台（八○
）社一七二二三號函釋：依據短期補習班設立及管理規則第二條第二項規定，補習班
係指對外公開招生、收費、授課之短期補習教育機構。各單位所辦業務如及「對外
公開招生」、「收費」、「授課」者，係屬短期補習教育業務，應依該規則規定辦理
；又該規則第七條規定，得附設補習班之團體不包括公司在內。本件原告申請公司名
稱及業務預查，申請所營事業包括I301010 資訊軟體服務業、資訊軟體之補習教育、
資訊軟體及硬體之操作、維修、訓練業務（修業期限不得達壹個月以上），其中資訊
軟體之補習教育、資訊軟體及硬體之操作、維修、訓練業務（修業期限不得達壹個月
以上）係屬經營補習教育業務，依上開相關法令規定，自不得為預查登記。被告通知
原告部分應向教育主管機關申辦，而刪除原告此部分申請，並無不當，原告起訴顯無
理由，請予駁回等語。
    理  由
一、按中央法規標準法第十八條規定：各機關受理人民聲請許可案件適用法規時，除
    依其性質應適用行為時之法規外，如在處理程序終結前，據以准許之法規有變更
    者，適用新法規。但舊法規有利於當事人而新法規未廢除或禁止所聲請之事項者
    適用舊法規。其中所稱「處理程序」，係指主管機關處理人民聲請許可案件之程
    序而言，並不包括行政救濟程序在內。故主管機關受理人民聲請許可案件，其處
    理程序終結後，在行政救濟程序進行中法規有變更者，仍應適用實體從舊程序從
    新之原則處理，本院七十二年判字第一六五一號判例著有明文。次按公司業務依
    法律或基於法律授權所定之命令，須經政府許可者，於領得許可證件後，方得申
    請公司登記。公司名稱及業務於公司登記前應先申請核准，並保留一定期間；其
    審核準則，由中央主管機關定之，分別為公司法第十七條、第十八條第五項所規
    定。而公司名稱及業務預查審核準則第十五條規定：「公司所營事業有左列情形
    之一者，不得為預查登記．．．其他法令另有規定者。」又依行為時補習教育法
    第三條前段及第十條第四款規定補習教育區分為國民補習教育、進修補習教育、
    短期補習教育三種。短期補習班之設立依左列各款之規定．．．四、短期補習班
    ，須由直轄市或縣（市）主管教育行政機關核准。另依教育部發佈之短期補習補
    習班設立及管理規則第二條第二項及第七條分別規定：補習班係指對外公開招生
    、收費、授課之短期補習教育機構；得附設補習班之團體不包括公司在內。
二、本件原告以瑜輔觀遼有限公司為公司名稱，列載所營事業包括資訊軟體服務業、
    資訊軟體之補習教育、資訊軟體及硬體之操作、維修、訓練業務（修業年期限不
    得達一個月以上）等，向被告經濟部申請公司設立名稱及所營事業預查登記。被
    告於八十七年七月二十八日審核結果認為：其中「一、I301010 資訊軟體服務業
    」部分核予備查，其餘補習教育部分應向教育部申辦，而刪除原告所提「公司設
    立登記預查名稱申請表」上所營事業欄中之：「二、資訊軟體之補習教育。三、
    資訊軟體及硬體之操作、維修、訓練業務（修業期限不得達壹個月以上）」，並
    逕行修正為「二、E605010 電腦設備安裝業。」原告不服提起訴願、再訴願均遭
    駁回，乃循序提起行政訴訟，主張如事實欄所載。
三、經查，原告申請公司名稱及業務預查，申請事項如前所述，其中關於「資訊軟體
    之補習教育、資訊軟體及硬體之操作、維修、訓練業務（修業年期限不得達一個
    月以上）」部分，係屬經營補習業務，依首揭規定，行為時補習教育法第十條第
    四款規定須經教育主管行政機關之許可，被告否准原告該部分預查之申請，請其
    向教育主管機關申辦，核無違誤。
四、至原告訴稱：補習教育法並無「公司不得經營補習教育」之明文，教育部函示：
    「得附設補習班之團體不包括公司在內」，顯有命令牴觸法律及增加法律所無之
    限制之情形，違反憲法所示之平等原則；且修業期限未達一個月者，非補習教育
    法第六條規定之範圍，即不屬於補習教育之範疇，公司當然得經營。又被告機關
    已於八十八年十月二十一日修正「公司行號營業項目代碼表」，增設技能技藝訓
    練業，且列為登記前不需經許可之業務，依據中央法規標準法第十八條規定，應
    准原告之申請等情。惟原告既申請從事資訊軟體之補習教育、資訊軟體及硬體之
    訓練業務，將對外公開招生、收費、授課，自係從事短期之補習教育，不得拘泥
    於字面文義，徒以行為時之補習教育法（即八十八年六月十六日修正為補習進修
    教育法前之法律）未規定一個月以下之補習、訓練，即主張排除該法之適用。而
    依行為時之補習教育法第十條第四款之規定，短期補習班之設立應由直轄市或縣
    （市）主管教育行政機關核准；被告主管公司設立登記業務，依據上開法律之規
    定及平行機關間互相尊重彼此權責之原則，就補習教育部分通知原告向教育主管
    單位申辦，自無不合。至於公司得否經營補習業務，並非原處分所認定亦非被告
    否准原告申請之理由，自非本件行政救濟所得審究。至於中央法規標準法第十八
    條規定之適用法律從新從優原則，條文中所謂之「處理程序終結前」並不包括行
    政救濟程序已如前述，是以被告機關縱於本件行政救濟程序中發函公布修正之「
    公司行號營業項目代碼表」，將技能技藝訓練業列入表中，亦屬處理程序終結後
    之事由，原告或有從新提出申請之權，仍無從據以撤銷原處分，原告上開主張均
    無可採。綜上所述，原告申請公司名稱及業務預查，被告對其中補習教育業務之
    預查，請其向教育主管機關申辦而否准此部分申請，核無違法或不當，一再訴願
    決定遞予維持亦無不合，原告起訴意旨為無理由，應予駁回。
據上論結，本件原告之訴為無理由，爰依行政訴訟法第二十六條後段，判決如主文。
中    華    民    國     八十九      年      四      月      二十       日
                    行 政 法 院 第 二 庭
                                審 判 長 評  事      陳  石  獅
                                         評  事      姜  仁  脩
                                         評  事      彭  鳳  至
                                         評  事      黃  合  文
                                         評  事      王  立  杰
右  正  本  證  明  與  原  本  無  異
                                         法院書記官  蘇  金  全
中    華    民    國     八十九      年      四      月      二十       日


司法院資訊處製作；財團法人民間司法改革基金會備份。
